臺灣高等法院刑事裁定
111年度毒抗字第279號
抗  告  人
即  被  告  周文宗




上列抗告人即被告因聲請施以強制戒治案件，不服臺灣士林地方
法院111年度毒聲字第118號，中華民國111年3月10日裁定（聲請
案號：臺灣士林地方檢察署111年度毒偵緝字第146號、111年度
聲戒字第14號），提起抗告，本院裁定如下：
    主  文
抗告駁回。
    理  由
一、原裁定意旨略以：抗告人即被告周文宗前因施用第一級、第
    二級毒品案件，經原審法院以110年度毒聲字第394號裁定送
    觀察、勒戒後，認有繼續施用毒品傾向，依毒品危害防制條
    例第20條第3項、第2項後段規定，裁定被告令入戒治處所施
    以強制戒治，其期間為6個月以上，至無繼續強制戒治之必
    要為止，但最長不得逾1年等語。
二、抗告意旨略以：勒戒所之評分標準應公諸於勒戒所，俾使勒
    戒人信服，才符合平等原則。抗告人於入所時有正當職業，
    收入為家中唯一經濟支柱，且家中尚有房屋及車輛貸款，抗
    告人接受強制戒治將因此造成家庭分崩離析。抗告人於第2
    次評估時，心理醫師曾質疑抗告人手臂上之小傷口為入所前
    以針頭注射施用第一級毒品所造成，然該傷口實為抗告人入
    所前從事鐵工及電焊工作時所留下之傷疤，心理醫師自由心
    證認定之結果，導致抗告人遭受強制戒治之裁定處分。再依
    毒品危害防制條例之規定，觀察勒戒期間不得超過2個月，
    而每個人家庭狀況不同，法律既有明文規定2個月，何以檢
    察官於抗告人接受觀察勒戒期間1個月內，即認定抗告人之
    家人不能於法定期間內前來與抗告人接見，惟抗告人之弟弟
    嗣已於民國111年3月15日前來辦理接見，懇請法院明察。又
    前科紀錄於判刑時已有加重刑期之懲罰，評分標準再納入前
    科，似有過重之雙重懲罰云云。
三、按犯施用第一、二級毒品之罪者，檢察官應聲請法院裁定，
    令被告入勒戒處所觀察、勒戒，其期間不得逾2月；觀察、
    勒戒後，檢察官依據勒戒處所之陳報，認受觀察、勒戒人有
    繼續施用毒品傾向者，檢察官應聲請法院裁定令入戒治處所
    強制戒治，其期間為6個月以上，至無繼續強制戒治之必要
    為止，但最長不得逾1年，毒品危害防制條例第20條第1項、
    第2項後段規定明確。至於有無繼續施用毒品傾向之評估標
    準，乃以受勒戒人勒戒後之結果，併參酌勒戒前之各種情況
    ，作為評估之依據。依法務部於110年3月26日以法矯字第11
    006001760號函修正頒布「有無繼續施用毒品傾向評估標準
    紀錄表」、「有無繼續施用毒品傾向評估標準評分說明手冊
    」，上開評分說明手冊載明判定之原則：「受觀察勒戒人入
    所後，經過2週時間的觀察、勒戒，由處所及醫療人員依據
    其各項紀錄、資料及觀察勒戒期間之行為表現，加以評分。
    在勒戒人入所4-6週後，可再做一次評估以做必要之評分修
    正。每一大項皆有靜態因子與動態因子。先以靜態因子分數
    評分，靜態因子分數總分在60分（含）以上為『有繼續施用
    毒品傾向』；60分以下，與動態因子分數相加，如果總分在6
    0分（含）以上，為『有繼續施用毒品傾向』」，又評估標準
    紀錄表及說明手冊中「前科紀錄與行為表現」之第1題及第3
    題之計分方式修正如下(餘無修正)：㈠第1項「毒品犯罪相關
    司法紀錄」：計分方式修正為每筆(次)5分，總分上限為10
    分；㈡第3項「其他犯罪相關紀錄」：計分方式修正為每筆(
    次)2分，總分上限為10分。故被告有無繼續施用毒品傾向，
    係依具體個案之臨床實務及相關事證等情綜合判定，有其相
    當之專業依據及標準，且涉及專門醫學，又衡酌強制戒治之
    目的，係為協助施用毒品者戒斷毒品之心癮及身癮所為之一
    種保安處分，而該評估標準係將與判斷有無繼續施用傾向之
    相關因素加以列舉及量化，適用於每一位受觀察、勒戒處分
    之人，具一致性、普遍性、客觀性，以利執法者判定受勒戒
    人有無繼續施用毒品傾向，且避免執法者之判斷流於恣意，
    倘其評估由形式上觀察，無擅斷或濫權等明顯不當之情事，
    法院宜予尊重。
四、經查：　　
  ㈠抗告人於110年3月14日因施用第一級、第二級毒品，經原審
    法院以110年度毒聲字第394號號裁定將其送勒戒處所執行觀
    察、勒戒處分，抗告人嗣經法務部○○○○○○○○附設勒戒所評分
    結果：⑴前科紀錄與行為表現部分合計為27分：毒品犯罪相
    關司法紀錄「16筆」計10分、首次毒品犯罪年齡為「21-30
    歲」計5分、其他犯罪相關紀錄「1筆」計2分、入所時尿液
    毒品檢驗為「多種毒品反應」計10分，上開4項靜態因子合
    計為27分；所內行為表現之動態因子評定為「無重度違規、
    無輕中度違規、無持續於所內抽菸」，計0分；⑵臨床評估部
    分合計為34分：多重毒品濫用為「有，種類：海洛因、安非
    他命」計10分、合法物質濫用為「無」計0分、使用方式為
    「有注射使用」計10分、使用年數為「超過1年」計10分，
    上開4項靜態因子合計為30分；精神疾病共病（含反社會人
    格）經評定為「無」計0分、臨床綜合評估（含病識感、動
    機、態度、就醫意願）：CGI，評定為「中度」計4分，上開
    2項動態因子合計為4分；⑶社會穩定度部分為5分：工作為「
    全職工作（鐵工）」計0分；家人藥物濫用為「無」計0分、
    入所後家人是否訪視為「無」計5分、出所後是否與家人同
    住為「否」計5分），前開「家庭」3項合計之上限為5分。
    以上⑴至⑶部分之總分合計為66分（靜態因子共計57分，動態
    因子共計9分），經評定為「有繼續施用毒品傾向」等情，
    有法務部○○○○○○○○111年3月7日新戒所衛字第11107002960號
    函暨檢附之有無繼續施用毒品傾向證明書、有無繼續施用毒
    品傾向評估標準紀錄表在卷可稽（110年度毒偵緝字第146號
    影卷第113至119頁）。
　㈡抗告人雖以其手臂上之傷口係於入所前從事鐵工時所造成，
    並非注射施用毒品之針孔，以及其弟弟曾到所辦理接見訪視
    等詞置辯，惟經本院向新店戒治所衛生科查詢結果，醫師依
    其專業判斷，鐵工傷疤與注射針孔之傷口，兩者並不相同，
    此有本院111年3月29日公務電話查詢紀錄表在卷可參（本院
    卷第28頁），且抗告人並未提出其他證據以實其說，抗告人
    空言辯稱傷口非注射所致云云，尚非可採。又抗告人之弟弟
    周文賢固曾於111年3月15日、29日到所探訪抗告人，有本院
    111年3月29日公務電話查詢紀錄表、法務部○○○○○○○○接見明
    細表、行動接見清冊在卷可參（本院卷第28至30頁），然抗
    告人係於111年2月22日接受評估，原裁定則係於111年3月10
    日做成強制戒治之處分，均在抗告人之弟到所探訪抗告人之
    前，故評估紀錄表記載抗告人入所後家人無探視，該項目評
    估計為5分，尚與事實無違，況抗告人經新店戒治所依其前
    科紀錄與行為表現、臨床評估、社會穩定度等3大項目綜合
    評估結果，總分合計為66分，縱將前開抗告人之弟曾到所探
    視乙情列入評分審酌（該項屬社會穩定度大項中之動態因子
    ），將該項目評估改計為0分，抗告人全部靜態因子與動態
    因子分數相加之總分則為61分，依前開法務部修正頒布之「
    有無繼續施用毒品傾向評估標準評分說明手冊」判定原則，
    抗告人之評估結果，仍達「有繼續施用毒品傾向」之標準。
　㈢抗告意旨復質疑評分標準不應列入前科紀錄云云，惟新店戒
    治所附勒戒所人員評估被告是否有繼續施用毒品傾向，係以
    「毒品犯罪相關司法紀錄」、「首次毒品犯罪年齡」、「其
    他犯罪相關紀錄」、「入所時尿液毒品檢驗」、「所內行為
    表現」、「物質使用行為」、「合法物質濫用」、「使用年
    數」、「臨床綜合評估（含病識感、動機、態度、就醫意願
    ）」、「工作」、「家庭」等靜態因子、動態因子綜合評估
    。無繼續施用毒品傾向證明書及評估標準紀錄表所載之綜合
    判斷結果，係該所相關專業知識經驗人士於被告入所執行觀
    察、勒戒期間，依其本職學識就被告之前科紀錄及行為表現
    、臨床評估及社會穩定度等因素所為之綜合判斷，具有科學
    驗證所得之結論，且勒戒處所之組織、人員之資格及執行觀
    察、勒戒相關程序，暨判斷施用毒品者，有無繼續施用毒品
    傾向，均有相關法令嚴格規範，非可恣意而為。又上開評估
    內容，已依照法務部因應毒品危害防制條例之修正意旨及10
    9年11月18日最高法院刑事大法庭109年台上大字第3826號之
    裁定標準，據以為評估判斷認定，由形式上觀察，亦無擅斷
    或濫權等明顯不當之情事，自得資為判斷被告有無繼續施用
    毒品傾向之證明。再者，毒品戒除不易，尤其長期慣用毒品
    者所生「心癮」，甚難完全根除，須長期且持續之治療，而
    行為人之前科紀錄，客觀呈現是否長期慣用毒品之事實，自
    屬評估其有無施以強制戒治之重大考量因素，故法務部將前
    科紀錄列為評估有無繼續施用毒品傾向之評分標準之一，並
    無不正當之連結，亦有其專業性之考量，法院應予尊重，被
    告前有毒品犯罪相關之司法紀錄雖達16筆，每筆計分5分，
    惟該項標準配分上限僅有10分，另被告有多重毒品犯濫用（
    海洛因、安非他命），及濫用合法物質（菸、酒）超過1年
    ，有注射使用之習慣等情，勒戒處所於綜合評估後，認被告
    有繼續施用毒品之傾向，非僅單憑被告之前科紀錄為斷，自
    難認評估結論有不當之處。況監獄為執行刑罰之場所，並非
    戒癮專責機構，尚無從以抗告人先前所犯相關毒品案件曾經
    加重刑期之事實，逕予推認無強制戒治之必要。抗告人徒憑
    己意，主張評估報告之評分標準不應計入前科紀錄，質疑有
    雙重懲罰之嫌，指摘原裁定不當云云，顯係對專業評估之誤
    解，洵屬無據。　　
五、綜上，原審以檢察官之聲請合於法律規定，依毒品危害防制
    條例第20條第3項、第2項後段規定，裁定被告令入戒治處所
    施以強制戒治，其期間為6個月以上，至無繼續強制戒治之
    必要為止，但最長不得逾1年，經核並無不合。抗告人執前
    詞提起抗告，難認有理由，應予駁回。
據上論斷，應依刑事訴訟法第412條，裁定如主文。　
中　　華　　民　　國　　111 　年　　3 　　月　　31　　日
                  刑事第九庭    審判長法　官  潘翠雪
                                      法　官  陳信旗
                                      法　官  俞秀美
以上正本證明與原本無異。
不得再抗告。
                                      書記官  謝崴瀚
中　　華　　民　　國　　111 　年　　3 　　月　　31　　日